【裁判字號】    99,上訴,1001
【裁判日期】    990701
【裁判案由】    毒品危害防制條例
【裁判全文】
臺灣高等法院刑事判決                99年度上訴字第1001號
上  訴  人
即  被  告  甲○○
上列上訴人因違反毒品危害防制條例案件，不服臺灣基隆地方法
院98年度訴字第788號，中華民國98年12月31日第一審判決（起
訴案號：臺灣基隆地方法院檢察署98年度毒偵字第1134號），提
起上訴，本院判決如下：
    主  文
上訴駁回。
    事  實
一、甲○○前於民國89年間，因施用毒品案件，經觀察勒戒後，
    認有繼續施用毒品之傾向，經臺灣臺中地方法院裁定令入戒
    治處所施以強制戒治，於90年8月3日停止戒治交付保護管束
    ，於90年12月20日保護管束期屆滿視為執行完畢，由臺灣臺
    中地方法院檢察署檢察官以91年度戒毒偵字第23號為不起訴
    處分確定。又因違反毒品危害防制條例案件，於94年4月11
    日經本院以93年度上訴字第3557號判處應執行有期徒刑1年2
    月確定，並於95年10月18日縮短刑期執行完畢。詎其猶不知
    悔改，竟基於施用第一級毒品海洛因之犯意，於98年5月19
    日16時15分許採尿前回溯26小時（起訴書誤載為24小時）內
    之某時，在不詳地點，施用第一級毒品海洛因1次。嗣於同
    日16時許，經臺灣基隆地方法院檢察署觀護人通知採尿送驗
    ，結果呈嗎啡陽性反應，而查悉上情。
二、案經臺灣基隆地方法院檢察署觀護人簽分偵辦。
    理  由
一、證據能力部分：
  (一)現行刑事訴訟法關於「鑑定」之規定，除選任自然人充當鑑
    定人外，另設有囑託機關鑑定制度。依刑事訴訟法第198條
    、第208條之規定，不論鑑定人或鑑定機關、團體，均應由
    法院、審判長、受命法官或檢察官視具體個案之需要而為選
    任、囑託，並依同法第206條之規定，提出言詞或書面報告
    ，始符合同法第159條第1項所定得作為證據之「法律有規定
    」之情形。本案被告於臺灣基隆地方法院檢察署觀護人室所
    採集之尿液，係經該署檢察官概括授權囑託臺灣尖端先進生
    技醫藥股份有限公司為鑑定，是卷附之該公司所出具之濫用
    藥物檢驗報告，屬檢察官囑託鑑定之書面報告，依上開規定
    ，自得作為證據。
  (二)按被告以外之人於審判外之陳述，雖不符合刑事訴訟法第15
    9條之1至第159條之4之規定，但經當事人於審判程序同意作
    為證據，法院審酌該言詞陳述或書面陳述作成時之情況，認
    為適當者，亦得為證據；當事人、代理人或辯護人於法院調
    查證據時，知有第159條第1項不得為證據之情形，而未於言
    詞辯論終結前聲明異議者，視為有前項之同意；刑事訴訟法
    第159條之5第1項、第2項分別定有明文。檢察官、上訴人即
    被告甲○○對於本判決下列所引用其他各項被告以外之人於
    審判外之陳述（包含書面陳述），於本院準備程序及審理時
    ，均表示無意見而不予爭執，且迄至言詞辯論終結前亦未再
    聲明異議，本院審酌上開證據資料製作時之情況，尚無違法
    不當及證明力明顯過低之瑕疵之情形，依上條規定，認例外
    均具有證據能力，且經本院於審判期日依法進行證據之調查
    、辯論，當事人於訴訟上程序權利，已受保障，先予敘明。
二、訊據被告矢口否認有施用海洛因犯行，辯稱：其於採尿前有
    吃感冒藥，感冒藥送化驗結果也確含嗎啡成分，原審法官詢
    問其如何服用藥物時，其誤以為法官是在問藥包如何服用，
    始回答1日3餐和睡前各服用1包，惟實際上，因長泰診所開
    立含有嗎啡成分之止咳藥水，味道不好，其自始至終只有喝
    1次，以致其尿液驗出之嗎啡濃度明顯不足。況每個人之新
    陳代謝不盡相同，因驗出嗎啡濃度高而獲罪者，時有所聞，
    但其竟係因濃度不足而獲罪，顯與常理大相逕庭等語。
三、經查：
  (一)被告於98年5月19日下午16時15分，在臺灣基隆地方法院檢
    察署觀護人室採尿送驗，經以酵素疫分析法初步檢驗結果，
    呈鴉片海洛因代謝物陽性反應，再以氣相層析質譜儀法，確
    認檢驗結果為嗎啡陽性反應（341ng/ml）等情，有臺灣基隆
    地方法院檢察署受保護管束人採尿報到編號表、尿液檢體監
    管記錄表、採尿報告資料及臺灣尖端先進生技醫藥股份有限
    公司98年6月3日出具之濫用藥物檢驗報告在卷可參（見偵查
    卷第2頁至第4頁），是被告排放尿液確呈嗎啡陽性反應乙節
    ，洵堪認定。
  (二)被告於原審辯稱：其於5月16日下午去西藥房買了3瓶鎮咳，
    藥劑師說1瓶要分3次喝，但其1次就把它喝完，買後立刻喝1
    瓶，第2瓶係18日凌晨下班回來睡覺前喝的，18日下午至長
    泰診所就醫拿到醫生開立之藥物後，就沒有再喝鎮咳，19日
    採尿完後覺得還有咳嗽的感覺，所以才把最後1瓶喝掉；長
    泰診所開立之藥物，其服用了4次，18日當天下午、晚間12
    點睡覺前，19日上午及中午，各吃1次云云（見原審卷第51
    頁至第52頁）。原審即向長泰診所調取被告當日就診病歷及
    所開立之藥物處方箋，並請員警會同被告，至被告所稱另自
    行購買成藥之臺北縣深坑鄉○○路174號「永源藥局」，購
    買其於採尿前所服用之成藥，即斯斯鼻炎膠囊1盒及正和止
    咳糖漿1瓶，一併送請法務部調查局鑑定上開藥物是否足以
    使尿液呈現施用海洛因後之陽性反應，結果認為：(1)所附藥
    品：正和止咳糖漿：每瓶含可待因45mg。斯斯鼻炎膠囊
    ：未含嗎啡及可待因成分。長泰診所開立之藥物1包，其
    中B.M syr（Brown Mixture）含阿片成分，服用後其尿液有
    可能檢出嗎啡陽性反應。其餘藥品均未含嗎啡及可待因成分
    。(2)依據Chang等人研究（Journal of Analytical Toxico-
    logy,Vol.24,p.133-139,2000），連續服用含40mg可待因感
    冒藥水，並於服用後36至42小時採尿，尿液中可檢出可待因
    100ng/ml以上。另依據Liu等人研究（Journal of Analyti-
    cal Toxicology,Vol.30,p.225-231,2006），連續服用10ml
    B.M藥劑，並於服用後4至6小時採尿，尿液中可檢出可待因
    及嗎啡成分，其嗎啡濃度可達1480ng/ml以上，可待因濃度
    達729ng/ml以上。(3)本案若受檢人確係如期服用來函所附藥
    品（正和止咳糖漿、B.M syr）後採尿檢驗，所得如傳真臺
    灣尖端先進生技醫藥股份有限公司檢體編號000000000濫用
    藥物檢驗報告（嗎啡濃度為341ng/ml，可待因濃度未檢出）
    之可能性極低，有該局98年12月3日調科壹字第09800582970
    號函附卷可稽（見原審卷第60頁）。可知若依被告於原審所
    述其於16日下午、18日凌晨各服用正和止咳糖漿1瓶及最後1
    次服用長泰診所開立之藥品B.M syr，並於服用後約4小時至
    觀護人室採尿，其尿液中嗎啡濃度應高達1480ng/ml以上，
    可待因濃度則達729ng/ml以上（因除B.M syr外，被告服用
    之正和咳嗽糖漿亦可代謝出可待因，是其可待因濃度應更高
    ）。然而，被告之尿液檢驗報告所顯示其嗎啡陽性反應之濃
    度卻僅為341ng/ml，可待因尚呈陰性反應（即濃度低於30ng
    /ml），兩者數據差異甚遠，可見被告確實有服用上開藥物
    之可能性顯然極低。
  (三)又觀諸被告不服原判決而提起本件上訴，其於99年1月15日
    上訴理由狀僅稱：每個人之排泄功能各異，不能因被告代謝
    功能比常人平均值低，就斷定與事實不符云云（見本院卷第
    12頁），嗣於99年4月19日提出之補述理由狀，始改辯稱：
    原審法官詢問其如何服用藥物時，其誤以為法官是指藥包部
    分，故答1日3餐和睡前各服用1包，殊不知，長泰診所開立
    含有嗎啡成分之止咳藥水，因其味道不好，其自始至終僅喝
    過1次，以致其尿液驗出之嗎啡濃度明顯不足云云（見本院
    卷第31頁）。衡情，被告既曾有因施用毒品而經觀察勒戒、
    戒治及科刑執行之前科記錄，並非毫無涉訟經驗之人，其應
    能清楚知悉何者係能證明自身清白之關鍵事證，豈會對於其
    驗尿前所服用藥物之種類及次數等重要辯解，於未清楚思考
    前即率予回答，甚且，竟遲至8個月之後，始發現自己先前
    之陳述有誤？益徵被告所辯：其並未吸食毒品，係因服用藥
    物，致其驗尿結果呈陽性反應云云，不足採信。
  (四)復依行政院衛生署藥物食品檢驗局81年9月8日藥檢壹字第
    8114885號函稱：「海洛因經注射人體後，約80%於24小時內
    自尿中排出，一般而言，尿液中能否驗出嗎啡陽性反應與其
    投與量、投與途徑、採尿時間、個人體質及檢驗方法之靈敏
    度有關，國外曾有文獻報導注射6毫克之海洛因鹽酸鹽，其
    代謝物嗎啡之平均可檢出時限約為26小時（最低檢出量為30
    0ng/ml）」，有上開函文在卷可憑（見原審卷第74頁）。本
    案依被告於98年5月19日16時15分在臺灣基隆地方法院檢察
    署觀護人室採尿送驗，嗎啡濃度為341ng/ml而呈陽性反應，
    堪認被告確有於98年5月19日16時15分採尿前回溯26小時內
    施用第一級毒品海洛因犯行無訛。
  (五)按毒品危害防制條例於92年7月9日修正公布，並自93年1月9
    日起施行。修法後之規定，僅限於「初犯」及「5年後再犯
    」兩種情形，始應先經觀察、勒戒或強制戒治程序。倘被告
    經觀察、勒戒或強制戒治完畢，於5年內已再犯，經依法追
    訴處罰，縱其第3次（或第3次以上）再度施用毒品之時間在
    初犯經觀察、勒戒或強制戒治執行完畢5年以後，即不合於
    5年後再犯之規定，且因已於5年內再犯，顯見其再犯率甚高
    ，原實施觀察、勒戒或強制戒治，已無法收其實效，應依法
    起訴（最高法院95年度第7次刑事庭會議決議意旨參照）。
    被告於90年12月20日強制戒治執行完畢後5年內，再因施用
    毒品，經本院以93年度上訴字第3557號判處應執行有期徒刑
    1年2月確定，並於95年10月18日執行完畢，有本院被告前案
    紀錄表在卷可考。揆諸前揭說明，檢察官依法逕行起訴，於
    法要無不合，併予敘明。
  (六)綜上所述，本案事證已臻明確，被告所辯委不足採，被告犯
    行足堪認定，應依法論科。
四、論罪科刑及駁回上訴之理由：
  (一)核被告所為，係犯毒品危害防制條例第10條第1項之施用第
    一級毒品罪。又被告有如事實欄所載之論罪科刑及執行情形
    ，亦有本院被告前案紀錄表附卷可按，其受有期徒刑之執行
    完畢後，5年內故意再犯本案有期徒刑之罪，為累犯，應依
    刑法第47條第1項之規定加重其刑。
  (二)原審以被告罪證明確，適用毒品危害防制條例第10條第1項
    、刑法第11條前段、第47條第1項等規定，並審酌被告有施
    用毒品前科，迭經觀察勒戒、強制戒治及法院論罪科刑，仍
    不知警惕，猶為本件施用毒品犯行，及施用毒品犯罪具有自
    戕性格，本非至惡，暨被告否認犯罪責等一切情狀，量處有
    期徒刑10月，經核認事用法俱無不合，量刑亦屬妥適。被告
    上訴意旨，仍執陳詞辯以服用感冒藥物所致，指摘原判決不
    當，為無理由，應予駁回。
據上論斷，應依刑事訴訟法第368條，判決如主文。
本案經檢察官楊秀琴到庭執行職務。
中    華    民    國    99    年     7    月    1    日
                  刑事第十三庭  審判長法  官   曾德水
                                      法  官   陳恆寬
                                      法  官   崔玲琦
以上正本證明與原本無異。
如不服本判決，應於收受送達後10日內向本院提出上訴書狀，其
未敘述上訴之理由者並得於提起上訴後10日內向本院補提理由書
（均須按他造當事人之人數附繕本）「切勿逕送上級法院」。
                                      書記官   馬佳瑩
中    華    民    國    99    年    7     月    2     日
附錄本案論罪科刑法條：
毒品危害防制條例第10條：
施用第一級毒品者，處6月以上5年以下有期徒刑。
施用第二級毒品者，處3年以下有期徒刑。

司法院資訊處製作；財團法人民間司法改革基金會備份。
